【裁判字號】    91,訴,284
【裁判日期】    920217
【裁判案由】    偽造文書
【裁判全文】
臺灣板橋地方法院刑事判決                          九十一年度訴字第二八四號
    公  訴  人  臺灣板橋地方法院檢察署檢察官
    被      告  丙○○
                乙○○
右列被告因偽造文書案件，經檢察官提起公訴 (九十年度偵字第一二六二０號)，本
院判決如左：
    主  文
丙○○、乙○○均無罪。
    理  由
一、公訴意旨略以：被告丙○○曾於民國七十八年十月二日因侵占案件，遭臺灣板橋
    地方法院通緝到案，經委任蔣封堯律師（已故）辦理以新台幣（下同）五萬元交
    保候傳，嗣於七十八年十二月二十七日經判決無罪確定，所繳納之保證金亦於八
    十三年一月八日由原受蔣封堯律師委託之繳款人徐陳晉慈（原名陳晉慈，婚後冠
    夫姓）具領完畢。丙○○因遲未領得該保證金，於八十九年五月間某時前住臺北
    縣土城市○○路一四七號曹運蘭律師事務所委託任職於該律師事務所之乙○○詢
    問保證金具領事宜。詎乙○○與丙○○明知未獲徐陳晉慈之授權，竟仍共同基於
    偽造文書之犯意聯絡，由乙○○書寫刑事聲請發還保證金狀，丙○○偽刻「陳晉
    慈」之印章，而於八十九年七月十日前某時，在臺北縣土城市○○路一四七號將
    該印章蓋用於該聲請狀之具狀人欄，由乙○○寫妥之「陳晉慈」簽名之下，而偽
    造該刑事聲請發還保證金狀，足生損害於徐陳晉慈。又於八十九年七月十日持該
    刑事聲請發還保證金狀至臺灣臺北地方法院檢察署遞狀聲請發還保證金，而行使
    該刑事聲請發還保證金狀。再於同月十二日前某時，以相同方法偽造相同內容之
    刑事聲請發還保證金狀，持向本署行使，聲請發還保證金。因認被告涉犯刑法第
    二百十六條行使第二百十條之偽造私文書罪云云。
二、按犯罪事實應依證據認定之，無證據不得推定其犯罪事實。又不能證明被告犯罪
    者，應諭知無罪之判決，刑事訴訟法第一百五十四條、第三百零一條第一項分別
    定有明文。又事實之認定，應憑證據，如未能發現相當證據，或證據不足以證明
    ，自不能以推測或擬制之方法，以為裁判基礎（最高法院四十年台上字第八六號
    判例參照）。
三、訊據被告丙○○、乙○○均堅決否認有何前開犯行，被告丙○○辯稱：伊於七十
    八年間因涉犯侵占案件而遭檢察官諭知交保伍萬元，經委任蔣封堯律師為辯護人
    後，由伊妻向友人借款籌措五萬元，交由蔣封堯律師事務所之人員繳納保證金，
    其後蔣封堯律師並交付該保證金收據予伊收執，並稱須待五、六年後始得聲請發
    還，因之伊乃遲遲未向法院聲請發還，迄八十九年五月份，伊擬向法院聲請發還
    ，因原交付保證金之人登記為徐陳晉慈，伊即赴蔣封堯律師事務所原址，欲找蔣
    封堯律師辦理聲請發還保證金事宜，詎料蔣封堯律師已去世，而遇過去任職於該
    律師事務所之乙○○，渠表示蔣封堯律師之父丁○○正好在甲○偵查大樓開庭，
    可透過渠聯絡徐陳晉慈，伊再找丁○○，留下自己之聯絡方式後，請丁○○代為
    聯繫徐陳晉慈，以便配合辦理發還保證金事宜，其後伊再去找乙○○，恰好徐陳
    晉慈打電話來，伊表示已委託乙○○辦理，就將電話交由乙○○接聽，乙○○於
    接聽電話完畢後，即表示可以幫伊辦理，叫伊去刻印章，待聲請書遞狀後，因久
    未接獲法院通知領取，伊乃赴法院詢問，經法院人員告知該保證金已遭徐陳晉慈
    領取，伊甚為震驚，認該保證金為伊所有，何以徐陳晉慈將之領取，乃再委託乙○○為伊具狀告訴徐陳晉慈詐領保證金，歷此經過，該保證金確實為伊家人代為
    籌得之保證金額，非屬蔣封堯律師代為繳付之款項，徐陳晉慈自無權領取，而伊
    委託乙○○聲請發還，係正當之途徑聲請發還，並無偽以徐陳晉慈之名義之偽造
    文書犯意等語，被告乙○○則辯以：丙○○當時來找蔣封堯律師，表示欲委託其
    聲請發還保證金事宜，因蔣律師已過世，渠父丁○○剛好來法院辦事情，伊即叫
    丙○○去找丁○○，找到他之後，他們回到事務所，結果丙○○跟丁○○說保證
    金很久沒有發還，他叫伊寫發還保證金的聲請狀，丁○○亦叫伊幫他聲請，伊即
    當場幫他寫聲請狀，並未教丙○○去盜刻徐陳晉慈之印章，伊係依書狀常例繕寫
    書狀，並無與丙○○共同偽造文書之犯意等語。
四、經查：
(一)本件案件之起源為被告丙○○於七十八年間因侵佔案件，經臺灣板橋地方法院檢
    察署（改制前為臺灣台北地方法院板橋分院檢察署）起訴，於七十八年十二月二
    十七日經本院（改制前為臺灣台北地方法院板橋分院）以七十八年度易字第三０
    七三號判決無罪確定，於該案中，被告丙○○於七十八年十月二日曾由檢察官諭
    令交保五萬元後候傳，並由保證人陳晉慈具名繳納等情，此有上開刑事判決及保
    證金收據影本乙份附卷為證，是被告丙○○所述其於七十八年侵占案件中曾交付
    五萬元之保證金乙事，應為事實。惟本件之爭點在於該保證金雖由徐陳晉慈具名
    繳納，然該保證金究為何人所支出，攸關本件被告丙○○其後是否有以徐陳晉慈
    名義聲請發保證金，進而偽以其名義聲請之必要。
(二)有關上開保證金究為何人所有乙節，訊據被告丙○○迭於偵審中均堅詞辯以：該
    保證金係伊妻張燕春向友人籌措而得等語，而證人張燕春則於偵審中證稱：交保
    金係向以前同事己○○借的等語，嗣經本院傳喚證人己○○，並經與被告丙○○
    、證人張燕春隔離訊問結果，其證稱：「在七十八年左右，被告有跟我借過一次
    錢，當時我與丙○○太太在成衣工廠上班，被告丙○○太太來向我借錢，借了八
    千元，到了八十五年被告太太還向我借過一次錢，金額約一萬八千元或是二萬元
    ，因為第一次被告太太向我借錢時，我記得是七十八年，第二次借錢時是在八十
    五年，當時我生第三個女兒，她來還錢時，還拿了小孩的衣服送給我，她向我借
    錢都在幾個月就還我了」（參見本院九十一年七月二十四日訊問筆錄），核與證
    人張燕春所述之借款經過大致相符，是被告丙○○所述該保證金係伊妻張燕春向
    友人所借得等語，應堪採信。而證人丁○○（即被告丙○○前所委託蔣封堯律師
    之父）於偵查中雖具狀並到庭證稱：該保證金係蔣封堯律師好心幫他墊的，當時
    要陳晉慈去法院辦交保，於七十八年十月二十日蔣律師叫陳晉慈領回，並已將錢
    交還蔣律師云云（參見八十九年度他字第三八六五號偵查卷第二十三頁及後附之
    陳報信函），否認被告丙○○前開所述係渠妻所繳交，而係蔣封堯律師所墊付，
    並已由陳晉慈領回交還蔣封堯云云，惟證人丁○○另於八十年三月一日以渠個人
    名義向臺灣板橋地方法院檢察署聲請代為領取發還本件之保證金等情，此有刑事
    聲請狀乙份附卷為證（附於同前卷第十七頁），顯見該保證金於八十年三月間證
    人丁○○具狀前尚未有人領取，則證人丁○○前開證述內容，核與卷內之卷證資
    料不符，則其上開證言是否可採，已有疑問，再就該保證金之繳納、聲請發還之
    過程，證人丁○○復證稱：據伊媳婦（蔣封堯律師之妻戊○○○）稱丙○○犯案
    ，伊兒子蔣封堯基於好心幫他交保等語，證人戊○○○於偵查中則證稱：陳晉慈
    接到傳票打電話給伊，把情形告訴伊，伊才寫該信函（指丁○○偵查中所庭呈的
    信函），伊所知道的情形，就如同信函的內容等語（同前卷第二十九頁背面），
    顯然證人丁○○、戊○○○對於本件被告丙○○上開保證金之繳納過程，係經由
    徐陳晉慈之陳述始得知悉，惟按被告丙○○於八十九年七月十二日委託被告乙○○具狀向臺灣板橋地方法院檢察署執行科聲請發還該保證金，嗣因被告丙○○查
    得該保證金於八十三年間（告訴狀誤載為七十九年）由徐陳晉慈具名領取，乃於
    八十九年十一月二十九日檢具刑事告訴狀告訴徐陳晉慈（告訴狀記載陳晉慈）詐
    領保證金等情，此有刑事告訴狀乙份附卷為證（附於八十九年他字第三八六五號
    偵查卷第一頁），由此可知，被告丙○○於發現該保證金業經徐陳晉慈領取後，
    具狀向臺灣板橋地方法院檢察署提出告訴，徐陳晉慈於收受檢察官之傳票通知後
    ，與親友蔣唐博穎聯繫，並陳述案情，渠等始於偵查中業經檢察官傳喚時為上開
    證言，惟證人徐陳晉慈乃該案之被告，與本件發還保證金事宜有利害關係，則其
    為維護自身之利益，所陳述之內容難免偏頗，是證人丁○○、戊○○○轉述之證
    言，是否與事實相符，顯有可議之處；而後檢察官於被告丙○○即該案之告訴人
    提出告訴後，認徐陳晉慈涉犯詐欺罪，即簽分偵案（案號九十年度偵字號第六七
    七五號），惟因本件具名繳納之保證人徐陳晉慈已移居加拿大，迭於偵查中均未
    到庭，僅以傳真文件陳述案情，此觀之卷內之證人徐陳晉慈傳真文件附卷自明，
    惟按我國刑事審判制度為發現實質之真實，係採直接審理及言詞審理主義，證據
    資料必須能由法院以直接及言詞審理之方式加以調查，證人不得以書面陳述，必
    須到庭以言詞陳述，始具證據能力，而得採為判斷之依據，若證人並未親身到庭
    ，僅提出書面以代陳述，顯與刑事訴訟法採直接審理主義及言詞審理主義之本旨
    有違，依該法第一百五十九條規定，自不得採為認定事實之證據（最高法院七十
    年度台上字第三八六四號判例要旨參照），是證人徐陳晉慈之傳真文件所陳內容
    顯無證據能力，自均不得採信。又查，被告丙○○復當庭提出該保證金收據正本
    ，並據本院當庭核對無誤，是衡諸常情，苟該保證金係由被告丙○○委任之蔣封
    堯律師所繳納，與被告丙○○無涉，則其自無從持有該保證金收據正本！而該保
    證金收據左側空白處並書寫「刑案確定後，始可領取」等字，此註明事項，亦據
    證人蔣唐博穎證述係蔣封堯律師之字跡無誤，是觀其字義，顯為註明保證金發還
    之時機，惟蔣封堯律師係執業律師，對於法律程序，包含保證金之繳納、發還程
    序自為熟知，應無另行註明提醒自身注意發還時間之必要，由此亦可推知，該註
    明事項應係提醒繳納保證金之人該保證金之發還時間，是被告丙○○所辯該保證
    金係渠妻所籌得繳納等語，應堪埰信。尤有甚者，苟被告丙○○明知上開保證金
    非為其所有，而係當時委任之蔣封堯律師所代為繳納云云，則其應無進而具狀告
    訴具領人徐陳晉慈，而自暴自己偽造文書及詐領發還保證金之犯行！是被告丙○○所辯當時委託乙○○辦理，渠稱願意配合領取保證金，而後乙○○即幫伊辦理
    等語，應屬事實而可採信。另被告乙○○僅為律師事務所職員，與本件發還保證
    金事宜無涉，衡無必要與被告丙○○共同偽造文書而自蹈法網，則其所辯：當時
    係丁○○叫伊幫丙○○辦理，伊始依書狀繕寫常例具狀聲請，並無偽造文書之犯
    意等語，亦堪採信。是被告等聲請發還保證金事宜應係取得具領人徐陳晉慈或其
    親人丁○○之委託而辦理，自無從認定渠等有共同行使偽造文書之犯意。
五、綜上所述，上開各節尚未達使通常一般之人均不致於有所懷疑，而得確信被告丙○○、乙○○確有行使偽造文書之行為，此外，復查無積極證據足資證明被告等
    有何公訴人所指之前開犯行，則其等犯罪應屬不能證明，自均為無罪判決之諭知
    。
據上論斷，應依刑事訴訟法第三百零一條第一項，判決如主文。
本案經檢察官朱學瑛到庭執行職務
中      華      民      國    九十二    年      二      月     十七     日
                                      臺灣板橋地方法院刑事第六庭
                                          法  官  徐   蘭   萍
右正本證明與原本無異。
如不服本判決，應於判決送達後十日內，向本院提出上訴狀。
                                          書記官  莊   川   億
中      華      民      國    九十二    年      二      月     十九     日


司法院資訊處製作；財團法人民間司法改革基金會備份。
